【裁判字號】    92,抗,633
【裁判日期】    921231
【裁判案由】    偽造文書等
【裁判全文】
臺灣高等法院刑事裁定                              九十二年度抗字第六三三號
    抗  告  人  臺灣板橋地方法院檢察署檢察官
    被      告  甲○○
右抗告人因被告偽造文書等案件，不服台灣板橋地方法院九十一年度訴字第一五九六
號，中華民國九十二年八月二十五日第一審裁定，提起抗告，本院裁定如左：
    主  文
原裁定撤銷，發回台灣板橋地方法院。
    理  由
一、按法院於第一次審判期日前，認為檢察官指出之證明方法顯不足認定被告有成立
    犯罪之可能時，應以裁定定期通知檢察官補正；逾期未補正者，得以裁定駁回起
    訴，刑事訴訟法第一百六十一條第二項固有明文。惟條文所謂「檢察官指出之證
    明方法顯不足認定被告有成立犯罪之可能」，應係指法院審查檢察官起訴意旨及
    全案卷證資料，依客觀之論理與經驗法則，從形式上審查，即可判斷被告顯無成
    立犯罪之可能。例如，起訴書證據及所犯法條欄所記載之證據明顯與卷證資料不
    符、僅以被告或共犯之自白或告訴人指訴為唯一證據即行起訴、僅有證人個人意
    見或臆測之詞等顯無證據能力之資料為唯一依據等等，如檢察官提出之證據及指
    出之證明方法，從形式上觀察，已有相當之證據，嗣後被告對於證據之證明力有
    爭執，而已經過相當時日之調查，縱調查之結果，認檢察官之舉證不足以證明被
    告犯罪時，即非所謂「顯不足以認定被告有成之犯罪可能之情形」，此際，法院
    應以實體判決終結訴訟，不宜以裁定駁回檢察官之起訴，法院辦理刑事訴訟案件
    應行注意事項第九十五項著有明文，可資參照。
二、原審裁定意旨略以：（一）、本件公訴人認被告涉犯刑法第二百十一條、第二百
    十六條之行使偽造私文書罪及刑法第三百三十九條之詐欺罪嫌，應舉證證明被告
    係於何時、何地以何種方式「冒標」及被告於招會時即有「明知無償債能力」、
    詐取之會款之證據；（二）、公訴人所提出之被告偵查中之供述並未表明其如何
    冒標之方式，又告訴人鄭茂連、鐘文喜、呂學遠、羅美春、張李素珠、李素琴、
    陳添宗、楊娥、蔡嚮、葉漢昭、林金城、廖福助、廖闕梅、戴廖春子、廖美玲、
    廖水樹等人之指訴，亦未具體指明被告係以何種方式「冒標」，卷查亦無任何被
    告「冒標」之標單；公訴人認定被告在招集合會前「明知無償債能力」，則此一
    認定事實之證據亦未據公訴人提出及指明證明方式；（三）、原審於九十二年七
    月二十九日第一次審判期日前以裁定命公訴人就起訴書所載事實，應補正：（１
    ）、被告於招集合會前即「明知無償債能力」之證據。（２）、被告於本件互助
    會中，於何時、何地、以何種方式冒標，冒何人名義及因此詐得多少合會金之證
    據，又被告另有一互助會，有被害人同為參加，其各自標會數、活會死會又為何
    ，其中部分被害人對於前後哪一會有指述未明確之處，且另一會究竟被告有無冒
    標之行為，亦請詳為蒐集證據調查。（３）、若檢察官認被告於招集合會時，有
    在會單上以虛假之人名充數，其招集合會時即有詐欺犯意，並請提出於互助會中
    之虛假會員名單及提出相關證人之證詞資料以之為證。（４）、請具體認定被告
    因前開冒標行為所詐得之各次金額及總金額，並提出相關證據。惟公訴人遲至九
    十二年八月二十二日始以該署乙○博智九一偵緝字第二一五號函文補正被告「八
    十六年一月五日及八十七年九月十日開始之互助會歷次開標紀錄單」影本各一紙
    表、及告訴人鍾文喜之證述資料（無標單資料），惟查，公訴人前函補正資料，
    並未指明被告「冒標」之方式及提出相關證據，有關被告是否以虛假會員名義參
    標，亦未檢具任何所指被冒名之會員之筆錄，僅以告訴人林金城證述八十六年一
    月五日之互助會尚餘十五會，惟依告訴人所稱之活會數為二十會，足見被告應有
    盜標五會，然合會於標會後會員未繳交會款其原因非一，並不能直接認定未繳會
    款之會員即係會首所虛冒者，又縱會首以他人名義參標，是否構成詐欺罪責，仍
    應以被告於標會時有無「無償債能力」為主觀犯意之認定，就此部分公訴人即明
    載於起訴書之事實欄，自應舉出證據以證明之，其函件內並無認定此一事實之證
    據。綜上，公訴人於法院命補正裁定送達後顯未針對法院命其補正之事項提出補
    正，且迄未補提其他足可證明前述待證事實之證據及指出證明方法。既經法院定
    期命為補正，檢察官逾限迄今，仍未就所主張非屬常態之待證事實補具其他不利
    於被告之事證以供調查，爰應依法裁定駁回起訴，固非無見。
三、惟查：（一）、原審於九十一年八月二十八日收案後，經過六次開庭之調查證據
    程序（分別為九十一年十一月十一日、十一月十八日、九十二年四月二日、四月
    二十八日、五月十九日、六月一日），先後訊問告訴人鄭茂連、鐘文喜、羅美春
    、張李素珠、楊娥、廖福助、李素琴、呂學遠、葉漢昭、蔡嚮、林金城、林曾雪
    暇、廖黃美女，以及證人白秀美等人，堪認原審對於本件已經過相當時日之調查
    ；（二）、本件起訴書所指之告訴人除原審訊問之上開告訴人外，尚包括李鎮山
    、林金城、林東榮、李秀蘭、廖俊協、廖闕梅、廖美芳、廖美婷、戴廖春子、廖
    美玲、陳添宗、廖水樹等人，皆可以進行調查以明實情。又起訴書雖未指出「告
    訴人指訴」以外之其他證物，惟檢察官偵查中已經由告訴人處取得附卷之互助會
    會表、互助會會員名單、證明書、會首倒會款數表（以上證物參八十八年度偵字
    第二五一七八號卷第八頁至第十四頁）、告訴人鍾文喜提出之會單、繳納會款紀
    錄（以上證物參九十一年度偵緝字第二一五號卷第十六頁至第十九頁）等證物足
    堪調查，是本件被告雖否認犯罪，惟參諸上開告訴人、證人之證述以及物證，尚
    非不可依據證據法則認定被告是否成立犯罪。況原審進行六次訊問後於九十二年
    七月二十九日始以裁定通知檢察官補正被告犯罪事實、證據並指出證明方法，檢
    察官亦依期補正提出補充理由書，並說明本件有告訴人鍾文喜提出之互助會歷次
    開標紀錄單為證，以及告訴人鍾文喜、林金城之指證，難謂「顯不足以認定被告
    有成立犯罪可能之情形」。綜上兩點，原審以檢察官指出之證明方法顯不足認定
    被告有成立犯罪之可能，經於第一次審判期日前定期通知補正而逾期不補正，裁
    定駁回起訴，揆之前揭說明，尚有未洽。檢察官提起本件抗告，指摘原審裁定不
    當，為有理由，自應由本院將原裁定撤銷，發回原審更為適法之裁判。
據上論斷，依刑事訴訟法第四百十三條前段，裁定如主文。
中      華      民      國    九十二    年      十二      月    三十一  日
                              臺灣高等法院刑事第二十庭
                                  審判長法  官  陳  晴  教
                                        法  官  李  春  地
                                        法  官  鄧  振  球
右正本證明與原本無異。
不得再抗告。
                                        書記官  洪  秋  帆
中      華      民      國    九十三    年      一      月      五      日


司法院資訊處製作；財團法人民間司法改革基金會備份。
